臺灣臺北地方法院刑事判決　　　　　　　　　　　　　九十二年度易字第七二七號
　　檢　察　官　臺灣臺北地方法院檢察署檢察官
　　被　　　告　丁○○
　　　　　(原名張美麗)
　　選任辯護人　盧慶南律師
右列被告因詐欺案件，經檢察官提起公訴（九十年度偵續字第二三五號），本院判決
如左：
    主      文
丁○○無罪。
    理      由
一、公訴意旨略以被告丁○○（原名張美麗）及被告戊○○（嗣到案後另行審結）共
    同意圖為自己不法所有，於民國八十三年六月二日，在臺北市○○○路聯慶迪斯
    可國際股份有限公司（下稱聯慶公司），佯向告訴人甲○○購買其所有但以其子
    朱星念名義登記，坐落於臺北市○○區○○段四小段第七十二號地號之土地及其
    上建物，門牌號碼臺北市○○區○○路一七四巷十一之一號七樓之房屋（下稱系
    爭不動產），約定總價新臺幣（下同）九百七十萬元，扣除告訴人原以前揭不動
    產向臺灣省合作金庫（後更名為合作金庫銀行）貸款之四百萬元，尚應給付五百
    七十萬元之價金，雙方約定購得之不動產登記於被告丁○○名下，被告戊○○並
    當場簽發自任發票人之一百五十萬元本票乙紙，及簽發以聯慶公司為發票人之總
    額為四百二十萬元之本票九紙與支票乙紙交付告訴人，藉以取信於告訴人，惟旋
    佯稱聯慶公司急需資金周轉，懇請告訴人交出不動產所有權狀及上開一百五十萬
    元之本票，以供辦理貸款後即可先支付定金，使告訴人陷於錯誤，交付前揭不動
    產所有權狀及一百五十萬元本票予被告戊○○。被告丁○○隨即於八十三年七月
    十八日將前揭不動產設定一千一百萬元之最高限額抵押權予寶島商業銀行（下稱
    寶島銀行，該銀行後來更名為日盛國際商業銀行），貸得七百五十萬元，被告丁○○將其中四百萬元償還告訴人原向臺灣省合作金庫之貸款，其餘三百五十萬元
    即自行取走。嗣因房屋價金分文未付，告訴人即要求返還房屋，被告丁○○遂於
    八十三年七月二十五日先設定六百萬元之抵押權予告訴人，並要求告訴人負責償
    還寶島銀行之貸款，因告訴人無力負擔，被告丁○○於八十三年八月十六日將系
    爭不動產過戶給被告戊○○之不知情友人劉邦富（詐欺部分另經臺灣臺北地方法
    院檢察署檢察官為不起訴處分），此時被告戊○○所交付之前揭票據陸續因屆期
    提示不獲兌現，告訴人始知受騙，計告訴人受有三百五十萬元貸款及代墊三、四
    十萬元利息之損失。因認被告丁○○涉犯刑法第三百三十九條第一項之詐欺取財
    罪等語。
二、按犯罪事實應依證據認定之，無證據不得認定犯罪事實；不能證明被告犯罪者，
    應諭知無罪判決，刑事訴訟法第一百五十四條第二項、第三百零一條第一項分別
    定有明文。次按事實之認定，應憑證據，如未能發現確實之證據，或證據不足以
    證明，自不能以推測或擬制之方法，以為裁判基礎；再犯罪事實所憑之證據，無
    論係直接證據或間接證據，其為訴訟上之證明，須於一般人均不致有所懷疑而得
    確信為真實之程度，始得據為有罪之認定，倘其證明尚未達此程度而尚有合理之
    懷疑存在時，本諸無罪推定原則，自應為被告無罪之諭知；又被告否認犯罪事實
    所持辯解縱使不能成立，除非有確實證據足以證明對於被告犯罪已無合理之懷疑
    外，不能遽為有罪之認定；刑事訴訟法規定被告有緘默權，被告基於不自證己罪
    原則，既無供述之義務，亦不負自證清白之責任，不能因被告未能提出證據資料
    證明其無罪，或對於被訴之犯罪事實不置可否，即認定其有罪，最高法院著有九
    十二年度台上字第二五七○號判決可資參考。從而，認定被告有罪之證據，定需
    達到使事實審審判之法官有「確信」之心證時（即英美法上Ｂｅｙｏｎｄ  ａ
    ｒｅａｓｏｎａｂｌｅ  ｄｏｕｂｔ），方得為被告有罪之判斷，若依負追訴犯
    罪職責之檢察官所提出之證據，尚無法使事實審法官有此程度之心證時，因法院
    僅有調查而無蒐集證據之義務（最高法院九十一年度台上字第五八四六號判決參
    照），且檢察官於訴訟上應負提出證據及說服之實質舉證責任，倘現存卷內證據
    尚未達有罪程度之確信時，自應為有利於被告之認定，最高法院亦著有九十二年
    台上字第一二八號判例可資參照。
三、本件公訴人認被告丁○○涉犯刑法第三百三十九條第一項詐欺取財罪嫌，無非係
    以告訴人之指訴、被告丁○○、戊○○之供述、聯慶公司之支票、退票單、告訴
    人出具予寶島銀行之申請書及給付利息之支票、繳款存根及匯款單、不動產登記
    簿之記載、證人丙○○之證述等為其依據。訊據被告堅詞否認有何公訴人所指詐
    欺取財之犯行，辯稱其向告訴人購買系爭不動產時，均有繳納款項，並無任何詐
    騙告訴人之情等語。經查：
  (一)本件被告丁○○於八十三年六月六日（起訴書誤載為八十三年六月二日），在聯
    慶公司確有向告訴人購買其所有但以其子朱星念名義登記之系爭不動產，並約定
    總價為九百七十萬元，後來被告丁○○與告訴人約定將買賣標的之系爭不動產登
    記於被告丁○○名下。被告丁○○並於八十三年七月十八日將前揭不動產設定一
    千一百萬元之最高限額抵押權予寶島銀行，貸得六百五十萬元，被告丁○○另以
    無擔保貸款（即信用貸款）之方式，貸得一百萬元。且被告丁○○於八十三年七
    月二十五日另設定六百萬元之第二順位抵押權予告訴人。系爭不動產再經被告丁○○於八十三年八月十六日過戶給案外人劉邦富，案外人劉邦富並將系爭不動產
    於八十五年十月十七日過戶於案外人邱瀅憓（邱瀅憓之部分係告訴人要求案外人
    劉邦富過戶），邱瀅憓復於八十六年四月三日將系爭不動產過戶回告訴人之子朱
    信宇等情，有土地所有權狀、建築改良物所有權狀、土地登記簿（以上見臺灣板
    橋地方法院檢察署八十九年度偵字第一九○一四號卷第九頁至第二十頁）、系爭
    不動產移轉登記、設定抵押之他向權利登記等資料（見臺灣臺北地方法院檢察署
    九十年度偵續字第二三五號卷第四十七頁至第一五一頁臺北市中山地政事務所九
    十年九月七日北市中地三字第九○六一六二○三○○函文所附資料）各一份在卷
    可稽。於本院準備程序中，公訴蒞庭檢察官、辯護人及被告丁○○對此亦均無意
    見（見本院卷第一宗第四十五頁至第四十七頁），經本院於審理期日以證人身分
    傳喚出庭作證之告訴人，亦證述當時有要求案外人劉邦富將系爭不動產過戶予案
    外人邱瀅憓等語（見本院卷第一宗第二三七頁），此情已堪認定。
  (二)檢察官起訴書雖認被告丁○○與告訴人就系爭不動產約定總價中之九百七十萬元
    ，扣除告訴人原先向臺灣省合作金庫抵押貸款之四百萬元，被告丁○○仍須給付
    五百七十萬元等語。惟就該筆債務為人朱星念（即告訴人之子），債權人為臺灣
    省合作金庫之最高限額抵押權四百八十萬元之抵押權，實際借貸金額則為三百六
    十六萬九千八百九十元，並非檢察官所指之四百萬元，此有合作金庫銀行新生分
    行九十三年三月三日合金新生放字第○九三○○○一○八一號函文在卷可稽（見
    本院卷第一宗第一○三頁）；經本院以證人身分傳喚之告訴人亦證稱確實是該等
    數額等語（見本院卷第一宗第二三九頁），是檢察官起訴書上所載四百萬元，應
    更正為三百六十六萬九千八百九十元。且該筆抵押貸款，於八十三年七月十五日
    被告丁○○向寶島銀行抵押貸得款項後（土地登記簿見臺灣板橋地方法院檢察署
    八十九年度偵字第一九○一四號卷第十八頁），已經於八十三年七月二十一日全
    部清償完畢（含利息共計為三百六十九萬七千四百三十元），此有前述合作金庫
    銀行新生分行九十三年三月三日合金新生放字第○九三○○○一○八一號函文在
    卷可稽，此情已足認定。
  (三)又系爭不動產於八十三年六月六日出賣予被告丁○○之際，其登記簿上除前述之
    臺灣省合作金庫之抵押權外，復另存有二筆抵押權，分別為：1.抵押權人為大眾
    電腦股份有限公司，本金最高限額抵押權為一百五十萬元，債務人為告訴人之子
    朱星念及宇宙星有限公司。2.抵押權人為丙○○，抵押權一百五十萬元，債務人
    為告訴人之子朱星念及共同被告戊○○，此有土地登記簿他項權利部登記資料一
    份在卷可稽（分見前述偵字第一九○一四號卷第十三頁及第十七頁），此情同堪
    認定。且該二筆抵押權亦確已清償完畢，此除據證人丙○○於本院審理中結證明
    確外（見本院卷第一宗第二四一頁），復有大眾電腦股份有限公司陳報狀一份在
    卷可參（見本院卷第一宗第一二七頁至第一二九頁）；徵諸聯慶公司於寶島銀行
    所開設之帳戶中，確於八十三年七月二十一日向寶島銀行貸得款項後，除前述臺
    灣省合作金庫之貸款轉帳外，復有二筆分為一百三十萬二千五百七十一元及一百
    五十萬元之轉帳資料，此有聯慶公司於寶島銀行帳號為00000000000
    000號存摺影本一份在卷可憑（見臺灣臺北地方法院檢察署八十九年度偵字第
    二二六三二號卷第八十五頁至第八十七頁）。從而，被告丁○○於向告訴人買受
    系爭不動產之際，所清償之抵押債務數額共計為六百五十萬零一元（計算式為前
    述臺灣省合作金庫抵押貸款含利息之三百六十九萬七千四百三十元＋一百三十萬
    二千五百七十一元＋一百五十萬＝六百五十萬零一元）。該等數額與被告丁○○
    於八十三年七月二十一日向寶島銀行抵押貸款之六百五十萬元數額亦屬相當（該
    筆短期擔保放款借據見本院卷第一宗第七十三頁及第七十五頁日盛國際商業銀行
    新莊分行九十三年一月十四日日盛銀新莊字第九三○一九號函文及所附資料），
    是此情已足認定，起訴書上所指被告丁○○僅清償四百萬元之債務並不可採。
  (四)另被告丁○○於八十三年六月十一日及同年七月十日，分別開立支票號碼為ΑΑ
    0000000號，面額為二十萬元、支票號為為ΑΑ0000000號，面額
    為三十萬元之支票各一紙予告訴人，後均經告訴人以其子朱星念於寶島銀行00
    000000000000號帳戶提領，此除據被告丁○○供述明確外（見本院
    卷第一宗第一一八頁至第一一九頁），復有前述支票影本二紙及中國信託商業銀
    行支存歷史交易明細表一份在卷可稽（見本院卷第一宗第六十二頁至第六十四頁
    ），此情復足認定。
  (五)此外，被告丁○○另辯以分於八十三年五月二十一日提領八十六萬八千元、同年
    六月十七日提領二十二萬元、同年六月二十四日提領九十八萬元、同年六月二十
    七日提領三十萬元、同年七月十三日提領三十萬元，併同另外支付之現金三萬二
    千元，合計共二百七十萬元等，一同支付予告訴人，供作系爭不動產買賣價金之
    一部分等語。經查被告丁○○確曾於前述期日，由聯慶公司臺北市銀行內湖分行
    帳號為0000000000—九，及聯慶公司上海商業儲蓄銀行帳號為000
    0000000000—五等帳號內提領前述款項一情，此有聯慶公司臺北市銀
    行內湖分行及聯慶公司上海商業儲蓄銀行存摺影本二份在卷可參（見前述偵字第
    二二六三二號卷第六十八頁至第七十一頁），此情已足認定。而雖該等提領記錄
    並無法證明被告丁○○有將該等款項全數交予告訴人，然以該等提領記錄均與本
    件告訴人與被告就系爭不動產買賣時間（八十三年六月六日）接近，而該等提領
    數額又與被告丁○○積欠告訴人買賣款項之數額相近等情觀之，足認被告丁○○
    所辯該等所提領之款項，均係交予告訴人供作系爭不動產買賣價金之一部分等語
    ，尚非不可採信。
  (六)綜上，本件經調查結果，由卷內資料可知，被告丁○○與告訴人間就系爭不動產
    買賣價金之九百七十萬元，被告丁○○分別支付六百五十萬零一元（原存於系爭
    不動產之抵押貸款等）、五十萬元（支票二紙）、二百七十萬元（現金），此數
    情均已足認定。是被告丁○○就系爭不動產共支付九百七十萬零一元，與約定買
    賣價金相符，並無任何未繳納價金之情。
四、綜上所述，因檢察官於訴訟上應負提出證據及說服之實質舉證責任，倘現存卷內
    證據尚未達有罪程度之確信時，自應為有利於被告之認定（前揭最高法院九十二
    年台上字第一二八號判例）；且事實審法院法官，若欲對被告為有罪判決，定需
    積極之證據已足認定被告犯罪，始得為之。不得僅因懷疑被告辯解之真實性，在
    證據未達有罪心證之情形下，逕為被告有罪之認定（前揭最高法院著有九十二年
    度台上字第二五七○號判決參照）。本件依卷內資料，被告丁○○確實已支付系
    爭不動產全部之買賣價金九百七十萬元，是被告丁○○既已支付所有買賣價金，
    自不得認其有何詐欺告訴人之情。至於告訴人後來雖又有借款予聯慶公司，被告
    丁○○對此亦不否認（見本院卷第一宗第一一九頁）。但單純借款予聯慶公司與
    起訴書所述被告丁○○就系爭不動產以詐術詐騙告訴人一情，並無關連。且就該
    筆借款，被告丁○○另辯以其於八十三年七月二十二日以無擔保貸款之方式（即
    信用貸款），另向寶島銀行借款一百萬元並交付予告訴人，告訴人並於當日將其
    中之六十萬元借予共同被告戊○○等語。經查該筆貸款事實確實為真，被告丁○○亦於該日提領一百萬元，此有寶島銀行借據一紙及聯慶公司於寶島銀行帳號為
    00000000000000號存摺影本一份在卷可參（分見本院卷第一宗第
    七十四頁及前述偵字第二二六三二號卷第八十七頁）；又告訴人確有於八十三年
    七月二十二日借款六十萬元予共同被告戊○○，此除據證人即告訴人於本院審理
    中證述明確外（見本院卷第一宗第二三七頁），復有告訴人為債權人、共同被告
    戊○○為債務人之民事聲請支付命令狀及支付命令各一份在卷可參，此情亦堪認
    定。經以證人身分傳喚到庭之告訴人於本院審理中，雖證述該筆款項係其至銀行
    所提領出來借款予戊○○云云（見本院卷第一宗第二三三頁、第二三七頁至第二
    三八頁），但其卻始終無法提出任何領款之證據。而以六十萬元數額甚鉅，告訴
    人當無提不出領款證明之理，參以同前所述，被告丁○○於八十三年七月二十二
    日亦確領得一百萬元等情。足認被告丁○○所辯於八十三年七月二十二日確實有
    將無擔保貸款所得一百萬元交付予告訴人，告訴人自己另於當日將其中六十萬元
    轉借予共同被告戊○○等語，堪以採信。故被告丁○○就該部分向告訴人之借款
    ，既亦有予還款，且無證據證明聯慶公司向告訴人借款之際，有何施用詐術之行
    為，則尚難僅因告訴人對聯慶公司仍有債權關係，即遽認被告丁○○於買賣系爭
    不動產之際，有詐欺告訴人之情，被告丁○○與告訴人就聯慶公司之借款部分，
    該部分當僅屬民事糾紛。此外，復查無其他積極證據足認被告丁○○有檢察官所
    指刑法第三百三十九條第一項詐欺取財之犯嫌，揆之首開說明，此部分即應為被
    告丁○○有利之認定而為無罪之諭知，以免冤抑。
五、被告戊○○部分，俟到案後另行審結。
據上論斷，應依刑事訴訟法第三百零一條第一項，判決如主文。
本案經檢察官乙○○到庭執行職務
中　　　華　　　民　　　國　　九十三　　年　　　八　　　月　　二十六　　日
                                      臺灣臺北地方法院刑事第十四庭
                                          審判長法  官  宋松璟
                                                法  官  王綽光
                                                法  官  吳冠霆
右正本證明與原本無異。
如不服本判決，應於判決送達後十日內向本院提出上訴狀（應抄附繕本）。告訴人或
被害人如對於本判決不服者，應具備理由請求檢察官上訴，其上訴期間之計算係以檢
察官收受判決正本之日期為準。
                                                書記官  楊文祥
中　　　華　　　民　　　國　　九十三　　年　　　八　　　月　　二十七　　日
